【裁判字號】    96,勞上,64
【裁判日期】    970219
【裁判案由】    給付退休金
【裁判全文】
臺灣高等法院民事判決                  96年度勞上字第64號
上  訴  人  財團法人基隆市私立博愛仁愛之家
法定代理人  甲○○
訴訟代理人  陳淑芬律師
            陳介輔律師
被 上訴 人  乙○○
訴訟代理人  陳明暉律師
複 代理 人  郭令立律師
上列當事人間請求給付退休金事件，上訴人對於中華民國96年 6
月6日臺灣基隆地方法院96年度勞訴字第1號第一審判決提起上訴
，經本院於96年1月29日言詞辯論終結，判決如下：
    主      文
原判決關於命上訴人給付之金額超過新臺幣壹佰零玖萬貳仟伍佰
捌拾玖元本息部分，及該部分假執行之宣告，暨訴訟費用之裁判
均廢棄。
上開廢棄部分，被上訴人在第一審之訴及假執行之聲請均駁回。
其餘上訴駁回。
第一、二審訴訟費用由被上訴人負擔二分之一，餘由上訴人負擔
。
    事實及理由
一、本件上訴人聲明求為判決：(一)原判決關於不利上訴人部分廢
    棄。(二)上開廢棄部分，被上訴人在第一審之訴及假執行之聲
    請均駁回。
    被上訴人聲明求為判決：上訴駁回。
二、被上訴人起訴主張：伊自民國（下同）70年 2月20日起受僱
    於被上訴人，於94年 6月間經兩造協商以優退方式辦理退休
    ，依兩造當時協商核算之退休金，係以伊自70年 2月20日到
    職日起至94年6月20日退休日止計算工作年資為24年又4個月
    ，合計49個基數，並按伊最後 6個月平均工資新臺幣（下同
    ）9萬3,109元計算，總計上訴人應給付伊退休金456萬2,341
    元，並約定分2期平均給付。由楊生元代理上訴人於94年7月
    12日簽發支票先行給付半數退休金即228萬1,171元（票面金
    額為234萬1,726元，係含28日年假未休之獎金在內），並已
    經伊提示兌現，惟上訴人嗣後竟拒絕給付剩餘退休金 228萬
    1,171元， 經伊申請基隆市政府調解及委任律師發函催告給
    付，上訴人仍拒絕給付等情，爰求為命上訴人給付228萬1,1
    71元及自起訴狀繕本送達之翌日即96年 2月10日起至清償日
    止，按年息5%計算利息之判決（被上訴人所為超過上開部分
    利息之請求，業經原審判決駁回，未據被上訴人聲明不服，
    已告確定）。
    上訴人則以：伊之前主任楊生元雖同意被上訴人提前優退，
    惟並無證據證明其同意支付被上訴人退休金456萬2,341元；
    又依伊之捐助章程第14條、第16條及第17條規定，伊所設主
    任處理伊之業務，應依伊之董事會決議及賦予之職權為之，
    且伊為財團法人，屬公益團體，與商號屬營利之性質迥異，
    是伊設置之主任並非民法第553條第1項之經理人，茲被上訴
    人離職時之工作年資僅24年又 4個月，未達伊工作規則第51
    條第2款及勞動基準法第53條第2款所定工作滿25年以上得自
    請退休之條件，而伊之前主任楊生元未經伊之董事會決議及
    授權，竟違法越權准許被上訴人以優惠方式辦理退休，且就
    追加被上訴人退休金462萬2,896元之預算討論案，嗣經伊董
    事會決議並未通過，則楊生元無權代理伊與被上訴人所為之
    上開協商，自不足以拘束伊；又被上訴人所提出之退休申請
    ，俟其工作年資滿25年時即95年 2月20日，即生退休效力，
    惟其所得領受之退休金，仍應適用伊之工作規則第59條、第
    53條第 3款及第54條之規定，按退休前月俸額（含本俸、專
    業加給、主管加給）6萬4,880元，滿年資25年為52個基數（
    即每半年1個基數，滿15年後，另加發2個基數）， 計為337
    萬3,760元（其計算式為：64,880元×52個基數= 3,373,760
    元），故扣除伊已給付之228萬1,171元，被上訴人至多僅得
    再請求 109萬2,589元（其計算式為：3,373,760元-2,281,1
    71元=1,092,589元）等語，資為抗辯。
三、經查被上訴人主張伊自70年 2月20日起受僱於上訴人，嗣於
    94年 6月間，上訴人由其前主任楊生元代理與伊達成協議，
    約定伊提前以優退方式辦理退休，並按伊自70年 2月20日到
    職日起至94年6月20日退休日止之工作年資24年又4個月計算
    49個基數，依伊最後6個月平均工資 9萬3,109元計算，同意
    支付退休金456萬2,341元，分 2期平均給付，由楊生元代理
    上訴人於94年7月12日簽發支票先行給付半數退休金即228萬
    1,171元 （票面金額為234萬1,726元，係含28日年假未休之
    獎金在內），並已經伊提示兌現，惟上訴人嗣後拒絕給付其
    餘半數退休金228萬1,171元之事實，業據其提出職員名冊、
    勞工保險卡、被上訴人證明單、支票、基隆市政府處理勞資
    爭議協調會議紀錄及律師函為證（見原審卷 6至12頁）；即
    上訴人亦不爭執其前主任楊生元與被上訴人協商，同意被上
    訴人以優退方式於94年 6月20日提前辦理退休，並已發給被
    上訴人退休金228萬1,171元之事實（見原審卷87頁）。雖上
    訴人抗辯楊生元並未同意支付被上訴人退休金456萬2,341元
    云云（見本院卷88頁背面），惟依上訴人所提出之94年12月
    29日第8屆第7次董事會議紀錄內載明：「第 4案案由：建請
    追加94年度預算總金額 8,923,433元整，提請審議案。(一)前
    衛保組組長乙○○比照退休辦法核算退休金案，共計4,622,
    896元 （按：係包含退休金456萬2,341元及不休假獎金 6萬
    0,555元）。…」（見原審卷58頁）， 足見上訴人之前主任
    楊生元固曾與被上訴人協議支付退休金456萬2,341元。
四、惟按無代理權人以代理人之名義所為之法律行為，非經本人
    承認，對於本人，不生效力，民法第170條第1項定有明文。
    經查，上訴人之捐助章程第14條前段明定：「本家置主任一
    人，依董事會之決議及賦予之職權，綜理本家業務」（見原
    審卷17頁）。準此，上訴人僅就董事會決議及賦予職權之事
    項，授與其主任代理權，逾此範圍即屬無權代理。茲不論依
    勞動基準法第53條第 2款規定，抑或依上訴人所訂工作規則
    第51條第 2款規定（見原審卷51頁），均係規定工作25年以
    上始得自請退休，則上訴人之主任應在合於上開退休條件之
    情況下，始得核准員工退休之申請。乃上訴人之前主任楊生
    元未經董事會決議或授權，擅自同意被上訴人於工作年資僅
    24年又4個月時提前退休，並與被上訴人協議發給退休金456
    萬2,341元，自屬無權代理， 嗣上訴人之董事會既未決議通
    過追加上開退休金之預算，有上訴人94年12月29日第8屆第7
    次董事會議紀錄可稽（見原審卷58頁），且上訴人亦拒絕承
    認該無權代理之協議，揆諸前揭規定，上開提前優退之協議
    對於上訴人自不生效力，是被上訴人本於上開協議，主張上
    訴人應給付剩餘退休金額為228萬1,171元，固屬無據。惟被
    上訴人之年資嗣已屆滿25年，上訴人並已核准被上訴人之退
    休申請（見本83頁），是上訴人仍應依勞動基準法或其工作
    規則之規定，給與被上訴人退休金。
五、次按雇主依其事業性質，得就退休事項訂立工作規則，但不
    得違反法令之強制或禁止規定，勞動基準法第70條第 7款、
    第71條定有明文；又雇主與勞工所訂勞動條件，不得低於勞
    動基準法所定之最低標準，亦為同法第1條第2項所明定。是
    事業於其工作規則內，訂立較諸勞動基準法優惠之退休金給
    與標準，自為法之所許。經查：
    (一)上訴人自87年7月1日起始有勞動基準法之適用，此觀諸其
      工作規則第59條規定即明（見原審卷52頁），亦為兩造所
      不爭執。
    (二)被上訴人主張其退休時之月平均工資為9萬3,109元，為上
      訴人所不爭執（見原審卷59、92頁）；而上訴人抗辯其中
      屬本俸、專業加給及主管加給之金額僅有6萬4,880元，亦
      為被上訴人所不爭執。
    (三)勞動基準法第 84條之2規定：「勞工工作年資自受僱之日
      起算，適用本法前之工作年資，其資遣費及退休金給與標
      準，依其當時應適用之法令規定計算；當時無法令可資適
      用者，依各該事業單位自訂之規定或勞雇雙方之協商計算
      之。適用本法後之工作年資，其資遣費及退休金給與標準
      ，依第17條及第55條規定計算」。又依上訴人所訂工作規
      則第59條規定：「本退休辦法適用於本家實施勞動基準法
      （87年6月30日） 以前任職之員工。本家實施勞動基準法
      （87年7月1日）以後任職之員工，其退休悉依勞動基準法
      相關規定辦理」（見原審卷52頁）。茲查被上訴人係自上
      訴人實施勞動基準法前之70年 2月20日起受僱於上訴人，
      已如前述，是若依上訴人所訂工作規則所規定退休金給與
      標準計算結果，優於依勞動基準法所規定退休金給與標準
      者，上訴人即應依其工作規則標準給與被上訴人退休金。
    (四)上訴人所訂工作規則於第53條第 3款規定：「退休金以退
      休人員最後在職時之月俸額為基數，每增半年加給 1個基
      數，滿15年後，退休時，另行1次加發給2個基數，但最高
      總數以61個基數為限，未滿半年以半年計」；並於第54條
      規定：「本辦法所稱月俸額，包括本俸、專業加給、主管
      加給。適用勞動基準法後之退休基數標準，依勞動基準法
      第55條第 2項規定辦理」（見原審卷51、52頁）。又勞動
      基準法第55條第1項第1款規定：「勞工退休金之給與標準
      ，按其工作年資，每滿1年給與2個基數，但超過15年之工
      作年資，每滿1年給與1個基數，最高總數以45個基數為限
      ，未滿半年者以半年計，滿半年者以1年計」；第2項規定
      ：「前項第1款退休金基數之標準，係指核准退休時1個月
      平均工資」。準此，被上訴人之工作年資25年，如依勞動
      基準法第84條之2規定分段計算，其自70年2月20日起至87
      年6月30日止計17年4個月又11天，應依上開工作規則之規
      定，以退休時月俸額（即本俸、專業加給及主管加給） 6
      萬4,880元為基數，按37個基數 （除17年又半年年資為35
      個基數外，滿15年退休時再加發2個基數）發給退休金240
      萬0,560元（其計算式為：64,880元×37個基數= 2,400,5
      60元）；自87年7月1日起其餘7年7個月又19天，應依勞動
      基準法規定，以退休時之月平均工資9萬3,109元為基數，
      按8個基數發給退休金74萬4,872元（其計算式為：93,109
      元×8個基數=744,872元），二者合計共應發給退休金314
      萬5,432元（其計算式為：2,400,560元+744,872元= 3,14
      5,432元）； 如依工作規則第59條前段規定，適用該規則
      所規定退休辦法，以退休時月俸額6萬4,880元為基數，按
      52個基數發給退休金337萬3,760元（其計算式為：64,880
      元×52個基數=3,373,760元。是經比較結果，依上訴人所
      訂工作規則所規定退休金給與標準優於勞動基準法所規定
      退休金給與標準，上訴人即應依前者標準發給被上訴人退
      休金；且上訴人亦自認應依其工作規則所規定退休金給與
      標準核算，發給被上訴人退休金337萬3,760元（見本院卷
      54、85頁）。而上訴人已給付被上訴人退休金228萬1,171
      元，已如前述，是被上訴人僅得再請求上訴人給付 109萬
      2,589元（其計算式為：3,373,760元-2,281,171元=1,092
      ,589元）。
六、綜上所述， 被上訴人本於退休金請求權， 請求上訴人給付
    109萬2,589元及自起訴狀繕本送達之翌日即96年 2月10日起
    至清償日止，按年息5%計算之利息部分，自屬應予准許；至
    逾上開金額（確定部分除外）之請求，即屬不應准許。從而
    原審就上開應予准許部分，所為上訴人敗訴之判決，並無不
    合，上訴論旨指摘原判決此部分不當，求予廢棄改判，為無
    理由；就上開不應准許部分，所為上訴人敗訴之判決，即有
    未洽，上訴論旨指摘原判決此部分不當，求予廢棄改判，為
    有理由。
七、至兩造其餘之攻擊或防禦方法及未經援用之證據，經本院斟
    酌後，認為均不足以影響本判決之結果，自無逐一詳予論駁
    之必要，併此敘明。
八、據上論結，本件上訴為一部有理由，一部無理由，依民事訴
    訟法第450條、第449條第1項、第79條，判決如主文。
中    華    民    國    97    年    2     月    19    日
                  勞工法庭
                    審判長 法  官 林鄉誠
                           法  官 許紋華
                           法  官 梁玉芬
正本係照原本作成。
不得上訴。
中    華    民    國    97    年    2     月    20    日
                           書記官 常淑慧


司法院資訊處製作；財團法人民間司法改革基金會備份。
